【裁判字號】    88,簡上,233
【裁判日期】    890131
【裁判案由】    清償借款
【裁判全文】
臺灣臺南地方法院民事判決  八十八年度簡上字第二三三號
    上  訴  人  乙○○
    被上訴人    甲○○
右當事人間請求清償借款事件，上訴人對於中華民國八十八年七月二十九日臺灣臺南
地方法院台南簡易庭八十八年度南簡字第八一八號第一審判決，提起上訴，本院判決
如左：
    主  文
原判決廢棄。
被上訴人應給付上訴人新台幣壹拾柒萬元，及自民國七十四年九月二十一日起，至清
償日止，按週年利率百之五計算之利息。
第一、二審訴訟費用由被上訴人負擔。
    事  實
甲、上訴人方面：
一、聲明：求為判決如主文所示。
二、陳述：
  （一）被上訴人於民國七十四年年初，簽發支票（下稱系爭支票）交由訴外人林進
        賢持向上訴人借款，嗣訴外人林進賢未清償借款，而上訴人簽發之上開支票
        屆期又未獲兌現，於補票之七日期限內亦無法以現金送交銀行補足票款，乃
        另行書立保管條（下稱系爭保管條）取代借據向上訴人換回已遭銀行退票之
        支票，言明七十四年九月二十日償還現款。上訴人已給予將近半年之緩衝期
        ，詎被上訴人屆期仍未償還，經上訴人數次催討，均置不理，甚至避不見面
        ，為此提起本訴。
  （二）被上訴人之所以書立保管條給上訴人，係為了向上訴人換回已遭退票之支票
        以便在退票後之七個工作天內送回銀行註銷退票紀錄，即銀行通稱之「退補
        」動作。
  （三）按票據法第四條規定：「稱支票者謂發票人簽發一定之金額委託金融業務於
        見票時無條件支付與受款人或執票人之票據」，法條中既已規定：「....
        於見票時，無條件支付與受款人或執票人之票據....  」則支票即屬於支付
        證券，因為人們之所以接受支票係因支票係「無因證券」，具「流通性」可
        取代現金使用。
  （四）被上訴人於七十四年間，簽發支票借予訴外人林進賢持向上訴人借現金，等
        於是被上訴人以其支票向上訴人調借現金給林進賢使用，被上訴人依法應對
        其簽發之支票負責，被上訴人本來就應該在支票應兌現之日將票款存入該支
        票帳戶讓上訴人如期領回現金，被上訴人不按時存入支票帳戶，竟於退票之
        後，再藉口已帶同上訴人見過林進賢之父為由，推掉支票付款責任，嗣經上
        訴人要求始簽署保管條作為擔保將其遭退票之支票換回去送回銀行註銷退票
        紀錄，因此被上訴人簽署之保管條，具有保證清償票款之性質，被上訴人即
        應負清償債款之責任。
  （五）被上訴人一再強調借錢者係訴外人林進賢，但訴外人林進賢既然以被上訴人
        簽發之支票，向上訴人調借現金，則上訴人與林進賢間之債權債務關係，即
        因支票之特性而移至「上訴人與被上訴人」之間，如果林進賢事先答應被上
        訴人會將票面金額存入該支票帳戶卻未如期存入，被上訴人亦只能依票據法
        向被上訴人請求票款，被上訴人應依票據法之規定先清償票款再依法向訴外
        人林進賢要求償還或請求賠償。
三、證據：提出保管條一紙為證。
乙、被上訴人方面：
一、聲明：求為判決駁回上訴。
二、陳述：伊未向上訴人借錢，錢是訴外人林進賢借的，因訴外人林進賢向伊借票持
    向上訴人借二十萬元，嗣林進賢有清償三萬元，餘十七萬元（下稱系爭借款）未
    清償，上訴人乃要伊帶上訴人去找林進賢，伊也有帶上訴人去找林進賢父親，惟
    上訴人不放心才要伊寫系爭保管條，伊因想林進賢之父母親會還，上訴人也說錢
    拿到，會把保管條還伊，伊才簽保管條的。
三、證據：聲請訊問證人林進賢。
    理  由
一、本件被上訴人起訴主張被上訴人於七十四年年初簽發支票交由訴外人林進賢持向
    其借款，嗣訴外人林進賢未清償借款，而上訴人簽發之上開支票屆期又未獲兌現
    ，經其催討，乃另行書立系爭保管條取代借據向上訴人換回已遭銀行退票之支票
    ，言明七十四年九月二十日現金償還，詎被上訴人屆期仍未償還，經其追償，均
    置不理，為此本於系爭保管條，求為命上訴人給付十七萬元判決。上訴人則以：
    伊未向上訴人借錢，錢是訴外人林進賢向伊借支票持向上訴人借的，保管條是上
    訴人寫的，叫伊簽名，說這錢拿不到，要伊帶上訴人去找訴外人林進賢，伊並未
    答應要還這筆錢等語，資為抗辯。
二、上訴人主張訴外人林進賢於七十四年間持被上訴人簽發之支票向其借錢，嗣支票
    屆期提示未獲兌現，被上訴人乃書立系爭保管條以換回上開支票等事實，業據提
    出保管條一紙為證，並為被上訴人所不爭執，應堪信為真實。
三、本件上訴人另主張：被上訴人係為換回上開已經退票之支票，才於七十四年四月
    二十九日簽立系爭保管條，並同意於半年後即七十四年九月二十日前清償系爭借
    款之事實，為被上訴人所否認，並辯稱：伊未答應要清償系爭借款，伊只同意帶
    上訴人去向訴外人林進賢追索，保管條係上訴人寫的，伊只是在上簽名，當時上
    訴人說怕錢拿不到，要伊負責，伊為給上訴人安心而簽發云云。則本件兩造爭執
    要點顯為被上訴人書立系爭保管條之真意為何？經查：
  （一）被上訴人所以願在系爭保管條上簽名，起因於伊簽發借予訴外人林進賢之系
        爭支票屆期經上訴人提示遭退票等情，已如前述，復參酌票據法第一百四十
        一條、第一百四十二條關於票據發票人未如期給付票款應負刑責之規定，於
        七十五年十二月三十一日才因施行期限屆滿而廢止，本件被上訴人簽發之系
        爭支票到期日在七十四年四月間，書立系爭保管條之時間為七十四年四月二
        十九日，均在票據刑罰廢止適用之前，有保管條為憑，並為兩造所不爭執，
        則當時被上訴人如未向上訴人取回系爭支票向銀行註銷退票紀錄，即需負擔
        票據刑責，據此，上訴人主張：被上訴人之所以書立保管條予其，係為了向
        其換回已遭退票之支票，以便在退票後之七個工作天內送回銀行註銷退票紀
        錄等語，即堪信為真實。則被上訴人如未允諾返還系爭借款，上訴人於未完
        全受償之情況下，焉有將支票返還被上訴人之理？
  （二）次查系爭保管條上係記載：「茲乙○○（即上訴人）寄金現款一十七萬元正
        ，確實無訛，恐口無憑，特立此據，並經雙方同意於民國柒拾肆年玖月貳拾
        日收回」等語，則被上訴人如無負擔系爭十七萬元金錢債務之意思，何以在
        未收取上訴人十七萬元現金之情況下，卻書立系爭保管條表明收受上訴人之
        寄金，並言明由上訴人於七十四年九月二十日取回？且被上訴人於本院審理
        時亦陳稱：「當時寫保管條上訴人說這錢拿不到，要我負責去向訴外人林進
        賢要，在我想法林進賢父母會還，上訴人也說拿到錢，保管條會還我」、「
        當時我帶他去找林進賢父母，他父母說要還，出去後他說沒有保障，要我簽
        名，等拿到錢，保管條要還我」等語（見本院八十八年十一月十六日準備程
        序筆錄），被上訴人亦不否認上訴人歸還系爭保管條之前提條件為系爭借款
        已經受償，如未受償，被上訴人自仍需依系爭保管條約定於七十四年九月二
        十日清償系爭十七萬元借款。
    綜上所述，被上訴人抗辯：伊書立系爭保管條純粹為讓上訴人安心，並無負擔系
    爭十七萬借款之意思云云，均不足採，上訴人主張：被上訴人簽立系爭保管條換
    回系爭支票，並同意於七十四年九月二十日前清償系爭借款之情，則堪信為真實
    ，是被上訴人有承擔系爭債務之意甚明。
四、按給付定有期限者，債務人應自期限屆滿時起，負遲延責任，又應付利息之債務
    ，其利率未經約定，亦無法律可據者，週年利率為百分之五，民法第二百二十九
    條第一項、第二百零三條分別定有明文。本件被上訴人書立系爭保管條，同意於
    七十四年九月二十四日前清償系爭十七萬元借款，已如前述，則本件債務之清償
    期限顯有確定期限，而被上訴人如未於七十四年九月二十日清償債務，即負遲延
    責任，從而，上訴人本於系爭保管條約定，請求被上訴人給付上訴人十七萬元，
    及自七十四年九月二十一日起至清償日止，按週年利率百分之五計算之法定遲延
    利息，為有理由，應予准許。原審為上訴人敗訴之判決，尚有未洽。上訴意旨指
    摘原判決不當，求予廢棄改判，為有理由。爰由本院予以廢棄改判，如主文第二
    項所示。
五、據上論結，本件上訴為有理由，依民事訴訟法第四百三十六條之一第三項、第四
    百五十條、第七十八條判決如主文。
中      華      民      國    八十九    年      一      月    三十一    日
                                臺灣臺南地方法院民事第一庭
~B審判長法  官  袁靜文
~B      法  官  蔡美美
~B      法  官  李杭倫
右正本證明與原本無異。
本件不得上訴。
中      華      民      國    八十九    年      一      月    三十一    日
~B法  院書記官  汪維屏


司法院資訊處製作；財團法人民間司法改革基金會備份。
